行　政　法　院　判　決　　　　　　　　　　　　　八十八年度判字第四二○七號
　　原　　　告　新芳源實業有限公司
　　代　表　人　甲○○
　　被　　　告　臺中市政府
右當事人間因藥事法事件，原告不服行政院生署中華民國八十七年十一月四日衛署
訴字第八七○五二○五五號再訴願決定，提起行政訴訟。本院判決如左︰
　　主  文
原告之訴駁回。
　　事  實
緣原告從事金線蓮系列產品買賣，其因印刷「金線蓮」傳單，內容載有「金線蓮年產
於高山寒帶，．．．有清熱退火、涼血固肺、袪傷解鬱、開中氣之功效，故有藥王之
喻。能防止細胞老化，預防癌症、糖尿病、心臟病、氣管炎、肺結核，強化體質、淨
化血液等．．．金線蓮濃縮膠囊、金線蓮養生茶包．．．特價八十元．．．」等文詞
，經台中縣衛生局查獲，移由被告查證認該傳單內容及療效，有違藥事法第六十九
條之規定，乃依同法第九十一條規定於八十六年十一月十九日以八六中市衛四字第一
五九○二二號行政處分書處原告新台幣六萬元之罰鍰，並令其於二個月內將違規之金
線蓮傳單收回改善，原告不服，提起一再訴願，遞遭決定駁回，遂提起行政訴訟。茲
摘兩造訴辯意旨於次：
原告起訴意旨略謂︰一、原告從事沖泡後當茶水飲用之「金線蓮茶」買賣，及曾在「
美華報導」雜誌刊登「金線蓮」廣告，固為事實。但查該廣告顯非傳單，原行政處分
書誤為傳單，即與事實不符。且觀諸該廣告內容，顯而易見僅在介紹「金線蓮」青草
之屬性及其所具之效用，該廣告並無一字或一句介紹「金線蓮茶」之療效，即原行政
處分書違法事實欄亦明原告印製「金線蓮」傳單及療效，亦非認定原告係刊登「
金線蓮茶」廣告及療效。被告將本件廣告僅在介紹「金線蓮」青草之屬性及其所具
之效用，曲解在介紹「金線蓮茶」之效，混淆事實，至有未當。被告既未究明事實真
相，察辨廣告真意，且置其自己之認定於不論，遽予論處原告罰鍰處分，顯不適法。
臺灣省政府訴願委員會及行政院衛生署訴願委員會，分別誤引行政院衛生署八十六年
六月十二日衛署食字第八六○二七七一六號函，作不當之擴張解釋，認被告所為之本
件行政處分並無不當，遽予駁回訴願及再訴願，置原告之合法權益於不顧，顯不妥適
，為此提起本件行政訴訟，懇請判決駁回一再訴願決定及原處分等語。
被告答辯意旨略謂︰一、依藥事法第六十九條規定：「非本法所稱之藥物，不得為醫
療效能之標示或宣傳。」二、原告所舉訴訟之理由辯稱「．．．查該廣告，顯而易見
的僅在介紹「金線蓮」青草之屬性及其所見之效用，該廣告並無一字或一句介紹「金
線蓮茶」之療效．．．。」惟藥事法第六十八條規定：「藥物廣告不得以左列方式為
之．．．二利用書刊資料保證其效能或性能。．．．四以其他不正當方式為宣傳。」
故原告藉介紹「金線蓮」青草之屬性而印製「金線蓮」傳單販售「金線蓮茶」「金線
蓮燉雞」「金線蓮養生茶包」特價八十元等原告榮譽出品金線蓮系列產品，且印在同
一張宣傳單上，顯而易見是在介紹原告產品「金線蓮茶等」之功用。三、金線蓮管理
疑義經行政院衛生署‧６‧衛署食字第八六○二七七一六號函釋示：「．．．依
藥事法第六十九條之規定：『非本法所稱之藥物，不得為醫療效能之標示或宣傳』，
因此金線蓮產品若標示或宣稱療效，則屬違反上述規定之行為．．．」顯然該金線蓮
傳單及療效，違反藥事法第六十九條規定，被告依同法第九十一條規定之處分，應
無不當，懇請駁回原告之訴等語。
　　理  由
按「非本法所稱之藥物，不得為醫療效能之標示或宣傳。」「違反第六十條第二項、
第六十三條、第六十五條、第六十九條、第八十條第一項第一款至第三款規定之一，
或調劑、供應管制藥品違反第六十條第一項規定者，處新台幣六萬元以上三十萬元以
下罰鍰。．．．違反第六十九條規定者，其標示醫療效能之物品沒入銷燬之。」藥事
法第六十九條、第九十一條定有明文。本件原告從事金線蓮系列產品買賣，其因印製
「金線蓮」傳單，內容載有「金線蓮年產於高山寒帶，．．．有清熱退火、涼血固肺
、袪傷解鬱、開中氣之功效，故有藥王之喻。能防止細胞老化，預防癌症、糖尿病、
心臟病、氣管炎、肺結核、強化體質、淨化血液等．．．金線蓮濃縮膠囊、金線蓮養
生茶包．．．特價八十元．．．」等文詞，經台中縣衛生局查獲，移由被告查證認該
傳單內容及療效，有違藥事法第六十九條之規定，乃依同法第九十一條規定於八十
六年十一月十九日以八六中市衛四字第一五九○二二號行政處分書處原告六萬元之罰
鍰，並令其於二個月內將違規之金線蓮傳單收回改善。查金線蓮由於長期食用，安全
性未明，兼又有醫師反映其病人因服用金線蓮飲料造成病情加劇之情事，因此行政院
衛生署為保護消費者健康，尚無法認定其為食品而而可供人任意食用，乃認金線蓮產
品若標示或宣稱療效，應屬違反首揭藥事法第六十九條之規定，而曾分別於八十五年
七月八日以衛署食字第八五○三五○六○號函及八十六年一月三十一日以衛署食字第
八五○三四四四七號函請地方衛生主管機關依法查辦。本件原告從事金線蓮產品買賣
，印製「金線蓮」傳單，原告雖訴稱刊登於「美華報導」雜誌者為廣告，但本件被告
查獲者為傳單，違規事實不符云云。惟原告於訪談時亦坦承系爭傳單是一年多前印製
，有原告八十六年五月二十八日訪問紀要附原處分可稽，本件違規事實，足堪認定
。該傳單雖有介紹「金線蓮」青草之屬性及其效用，然同時印有原告販賣之金線蓮系
列產品（金線蓮濃縮膠囊、金線蓮燉雞、慈心金線蓮露、慈心肝露茶、金線蓮養生茶
包等）名稱、包裝盒及售價,由於廣告之方式不僅限於文字，同時包含相關圖象，本
件系爭傳單足以誤導消費大眾該等產品具有療效，原告辯稱該傳單無一字或一句介紹
「金線蓮茶」之療效云云，顯為卸責之詞，不足採信。從而，本件違規事實既堪認定
，原處分及一再訴願決定亦無違誤，自均應遞予維持，原告起訴意旨並無理由，應予
駁回。
據上論結，本件原告之訴為無理由，爰依行政訴訟法第二十六條後段，判決如主文。
中    華    民    國     八十八      年     十二     月     二十三      日
                    行 政 法 院 第 二 庭
                                審 判 長 評  事      陳  石  獅
                                         評  事      彭  鳳  至
                                         評  事      黃  合  文
                                         評  事      林  茂  權
                                         評  事      王  立  杰
右  正  本  證  明  與  原  本  無  異
                                         法院書記官  王  福  瀛
中    華    民    國     八十八      年     十二     月     二十四      日
